【裁判字號】    98,消債更,109
【裁判日期】    981120
【裁判案由】    更生事件
【裁判全文】
臺灣臺南地方法院民事裁定           98年度消債更字第109號
聲  請  人
即  債務人    乙○○
上列當事人因消費者債務清理事件聲請更生，本院裁定如下：
    主  文
聲請駁回。
聲請費用由聲請人負擔。
    理  由
一、本件聲請意旨略以：聲請人前曾依照中華民國銀行公會會員
    辦理消費金融案件無擔保債務協商機制，與最大債權銀行成
    立協商，約定每月應還款金額為新台幣（下同）18,343元，
    分80期，利率 6.99%，至全部清償為止。惟嗣後聲請人遭公
    司裁員而無收入，每個月尚需支付父親醫藥費及連帶保證債
    務各約3,000元及5,000元，實無法負擔協商金額，故於民國
    （下同）97年12月不得已毀諾，因此有不可歸責於己致履行
    協商條件顯有重大困難之事由，符合消費者債務清理條例第
    3 條、第151條第5項但書之規定，爰依上開規定，提出財產
    及收入狀況說明書、債權人清冊、債務人清冊，聲請更生本
    件等語。
二、按債務人與金融機構協商成立者，不得聲請更生或清算，但
    因不可歸責於己之事由，致履行顯有重大困難者，不在此限
    ；本條例施行前，債務人依金融主管機關協調成立之中華民
    國銀行公會會員辦理消費金融案件無擔保債務協商機制與金
    融機構成立之協商，準用前項之規定，消費者債務清理條例
    第151 條第5項、第6項分別定有明文。又聲請更生或清算不
    合程式或不備其他要件者，法院應以裁定駁回之，但其情形
    可以補正者，法院應定期間先命補正，復為同條例第8 條所
    明定。衡諸債之關係，係以當事人間之信賴關係為基礎，為
    社會經濟組織之重要支柱，故當事人於以法律行為追求自己
    之利益之際，亦應顧及對方之利益，並考量債權債務在社會
    上之作用，本於誠實及信用之原則，行使債權及履行債務。
    是對於已陷入經濟上困境之消費者，若任其於惡性循環之債
    務窘境中生存，將衍生嚴重之社會問題，難以維持安定之社
    會經濟秩序，故為兼顧債權人、債務人雙方之利益，對陷於
    經濟上困境之消費者，乃允其於消費者債務清理條例施行後
    ，得選擇以重建型之更生程序或清算型之清算程序清理其債
    務，藉以妥適調整債務人與債權人及其他利害關係人間之權
    利義務關係，保障債權人獲得公平受償，並謀求消費者經濟
    生活之重建復甦機會。惟對於已與金融機構協商成立，或於
    本條例施行前，已依金融主管機關協調成立之中華民國銀行
    公會會員辦理消費金融案件無擔保債務協商機制與金融機構
    成立協商之債務人，若非因不可歸責於己之事由，致履行顯
    有重大困難，自有違債權契約為誠信契約之本旨，故依消費
    者債務清理條例第 151條第6項準用同條第5項前段之規定，
    不得聲請更生或清算，應駁回其更生之聲請，始能避免肇致
    道德危險。
三、經查：
  (一)聲請人前於本條例施行前，已依金融主管機關協調成立之中
    華民國銀行公會會員辦理消費金融案件無擔保債務協商機制
    與金融機構於95年4月30日成立協商，雙方約定自95年6月份
    起，分80期，利率6.99%，每月 18,343元分期償還，至全部
    清償完畢為止，聲請人於97年12月毀諾，此有最大債權銀行
    中國信託商業銀行股份有限公司（下稱中國信託銀行）98年
    3月19 日陳報狀所附之協議書、無擔保債務還款計劃書附卷
    可憑，堪信為真實。
  (二)查聲請人原任職於國際日東科技股份有限公司，95及96年度
    平均每月薪資各有 36,061元及33,531元，然聲請人自97年8
    月起開始休無薪假而收入減少，此有國際日東科技股份有限
    公司函覆本院陳報狀所附之薪資明細表在卷足參。衡之常情
    ，聲請人於提出更生聲請之際，為求能以入不敷出為由獲取
    准予開始更生程序之裁定，對其支出部份或有浮報之可能，
    然實無自行降低實際支出數額而少報或漏報之理，是以聲請
    人於財產及收入狀況說明書自陳其每月生活費用為 6,000元
    、其女張育慈（88年7月10日生）之扶養費用每月支出3,000
    元，應可採信。復按扶養父母之基本生活費用，參酌98年度
    綜合所得稅每人免稅額 82,000 元計算，每人每月基本生活
    所需約6,850元為適當，查聲請人之父甲○○每月領有4,000
    元之殘障津貼，又扶養費應由聲請人兄妹 2人共同分擔，故
    聲請人負擔其父之扶養費用為 1,425元（計算式：(6,850－
    4,000)2＝1,425），綜上，聲請人每月之必要支出以
    10,425元為已足（計算式： 6,000＋3,000＋1,425＝10,425
    ）。
  (三)聲請人自 97年8月起即陸續休無薪假而收入減少，已如前述
    ，惟至97年10月止其薪資均尚足以支付協商金額，97年11月
    、12月其收入扣除必要支出後雖不足支付協商款項，然僅有
    數千元之差額，況依聲請人95年度平均月收入為36,061元、
    96年度平均月收入為33,531元、97年度平均月收入為33,266
    元計算，扣除上開必要支出後，尚餘25,636元、23,106元、
    22,841元，不僅足以支付協商金額18,343元，每月仍有餘額
    7,293元、4,763元、4,498 元，如聲請人能妥善運用其薪資
    收入，則自聲請人繳納協商款（95年6月）至97年8月間休無
    薪假止，應尚有144,191元（計算式：7,2937＋4,76312
    ＋4,4988＝144,191 ）可供儲蓄，是聲請人所述其於97年
    12月已無法負擔協商還款金額而毀諾云云，顯難採憑。且按
    債務清償方案既係經當事人於本條例施行前行使選擇權所合
    意成立之債權契約，債務人自應受該成立之契約所拘束，如
    認該協商成立之清償方案其後有不適當履行之情形，仍應誠
    實面對債務，再循本條例所定之協商機制，誠意向債權人協
    商謀求更合理之清償方案，而非輕率毀諾，逕為聲請更生程
    序。
四、為使聲請人與債權人銀行債務協商，本院於98年6月3日傳訊
    聲請人及最大債權人中國信託銀行到庭協調，經本院諭知兩
    造給予一個月期間協商並將協商結果陳報法院。中國信託銀
    行考量後提出之還款方案為：120期、利率3%，每月償還
    7,000 元，然聲請人表示因另需負擔父親之保證債務每月支
    出5,000元，並要求以0利率辦理以降低還款金額，因而協商
    不成立，此有聲請人及中國信託銀行提出之陳報狀在卷可考
    。惟查：
    1.中國信託銀行係依據聲請人收入、財產使用狀況及家庭生
      活費負擔情形，評估聲請人應有能力負擔之方案，縱該協
      商方案係出於債權銀行片面所訂立，然該協商方案之利率
      已遠較原本之利率為低，足徵債權銀行已做相當程度之讓
      步與妥協，本院認上開還款計畫，尚屬合理，對於聲請人
      而言，並無顯失公平或限制聲請人權利之行使或加重聲請
      人責任之情事，應屬已盡力促成協商義務下所得之方案，
      況聲請人為償還債務，必須經歷履行期間較不寬裕之經濟
      生活，然此乃聲請人於負擔債務時即得預見，聲請人更應
      樽節開支，戮力還款。雖聲請人稱其仍須負擔父親之保證
      債務每月 5,000元云云，然債務人之財產及薪資為所有債
      權之總擔保，是非為維持其財產所為之支出行為，減損其
      積極財產，自不得列為其應支出項下，且為確保各債權人
      公平受償，亦不得獨厚任何一特定債權人，故聲請人堅稱
      其尚須支付父親保證債務而無法負擔中國信託銀行提出之
      協商還款條件，自非有據。
    2.聲請人主張其於 98年4月遭公司裁員而無工作收入，固提
      出其原任職公司國際日東科技股份有限公司之非志願離職
      證明書為證，然聲請人自98年4月22日起至同年6月20日止
      領取2個月失業給付共計 39,360元（每個月19,680元），
      另於98年6月22日、7月22日、9月5日完成失業再認定時，
      同時申報受扶養之無工作收入眷屬張育慈（聲請人之女）
      1人，而自98年6月22日起至同年10月4日止發給3個月失業
      給付共計68,880元（每個月22,960元），是以聲請人每月
      領取失業給付22,960元為計算基準，扣除上開所述必要支
      出10,425元，剩餘12,535元不僅足以負擔中國信託銀行所
      提出月付7,000元之協商還款條件，尚餘5,535元可資運用
      。況在債務履行期間聲請人屆時確實無力繳納，亦有與債
      權人磋商降低還款金額可能性，且日後聲請人之工作收入
      及財產狀況，確有無法履行債權人提出之債務清償方案或
      履行顯有重大困難時，聲請人非不得另行聲請以債務清理
      程序清理其債務。且參以，聲請人既自承已負債大於資產
      ，自應依誠實及信用之原則，撙節開銷並誠實勤勉地履行
      債務，然聲請人竟未能接受債權人所提供其能力足可負擔
      範圍之清償方案，致與金融機構協商不成立，益徵聲請人
      顯無協商之真意，亦與前述消費者債務清理條例之立法目
      的有違。
五、綜上所述，本件聲請人顯有能力支付中國信託銀行所提供之
    協商還款方案，而本件協商不成立之原因，係因聲請人主觀
    上欠缺清理債務之誠意所致，是聲請人既無不能清償債務或
    有不能清償之虞之情事，即與本條例第 3條規定之要件不符
    ，聲請人聲請更生，非屬本條例所應准其更生之範疇，且上
    開欠缺又屬無從補正，依前揭說明，其更生之聲請，不應准
    許，應予駁回，爰裁定如主文。
中    華    民    國    98    年    11    月    20    日
                  民事第三庭    法  官  周素秋
上為正本係照原本作成。
如對本裁定抗告須於裁定送達後10日內向本院提出抗告狀，並應
繳納抗告費新台幣1,000元整。
中    華    民    國    98    年    11    月    20    日
                                書記官  洪浩容


司法院資訊處製作；財團法人民間司法改革基金會備份。
